臺灣高等法院民事判決
107年度重上字第620號
上  訴  人  陳惠美
            陳慧蓮
            陳偉強
共      同
訴訟代理人  方雍仁律師
            謝志明律師
被  上訴人  蘇雪美
訴訟代理人  陳鵬光律師        
            陳一銘律師
上列當事人間請求返還房屋事件，上訴人對於中華民國107年6月
13日臺灣新北地方法院第一審判決（106年度重訴字第190號）提
起上訴，上訴人陳偉強並為訴之追加，本院於109年5月20日言詞
辯論終結，判決如下：
    主  文
上訴、追加之訴及其假執行之聲請均駁回。
上訴訴訟費用由上訴人負擔；追加之訴訴訟費用由上訴人陳偉強
負擔。
    事實及理由
壹、程序方面：
    按第二審訴之變更或追加，非經他造同意不得為之，但請求
    之基礎事實同一、擴張或減縮應受判決事項之聲明者，不在
    此限，民事訴訟法第446條第1項、第255條第1項第2款、第3
    款規定甚詳。本件上訴人陳偉強於原審對被上訴人提起反訴
    ，主張依其與被上訴人就坐落新北市○○區○○段000地號土地
    （權利範圍5分之1）、同段OOO地號土地（權利範圍1,000分
    之92，與前開同段OOO地號土地下合稱系爭土地）及其上同
    段OOOO建號即門牌號碼新北市○○區○○路00號0樓之房屋(權利
    範圍全部，下稱系爭5樓房屋）、同址5層頂增建如原判決附
    圖所示編號A部分建物（面積共88.4平方公尺，下稱系爭增
    建物，並與系爭土地、5樓房屋合稱系爭房地）所訂借名登
    記契約之法律關係，請求被上訴人將系爭房地移轉登記予伊
    （見原審卷二第38頁）。嗣陳偉強在本院第二審程序就反訴
    部分減縮其移轉登記之標的為系爭土地、5樓房屋（見本院
    卷三第120頁），並另主張：被上訴人於民國107年1月11日
    將系爭土地、5樓房屋設定最高限額抵押權予訴外人元大商
    業銀行股份有限公司（下稱元大銀行），致伊受有新臺幣(
    下同)491萬4,776元之損害，依民法第184條第1項前段、第3
    11條第1項、第2項規定，而就反訴部分追加請求被上訴人給
    付491萬4,776元本息（見本院卷三第95頁），核其變更請求
    移轉登記標的部分為減縮應受判決事項之聲明，另追加請求
    侵權行為損害賠償之部分則與原反訴主張之基礎事實同一，
    均應予准許。
貳、實體方面：
一、被上訴人主張：系爭土地、5樓房屋為伊及訴外人陳偉濤於7
    6年8月22日結婚前之74年11月30日所購買，並約由伊取得所
    有權；系爭增建物則係婚後之78年間由伊出資增建，是伊為
    系爭房地之所有權人。伊與陳偉濤於婚後原和上訴人陳惠美
    (即陳偉濤之母)、陳偉強(即陳偉濤之胞弟)、上訴人陳慧蓮
    (即陳偉濤之胞妹)同住於系爭房地，嗣伊與陳偉濤於80年間
    搬離系爭房地遷居臺中，上訴人仍繼續占有使用系爭房地至
    今。惟伊與陳偉濤已於90年6月7日協議離婚，並約定系爭房
    地歸伊所有，伊現就系爭房地另有使用規劃，無法容認上訴
    人繼續占有使用，上訴人自屬無權占有等語。依民法第767
    條第1項前段規定，請求上訴人騰空遷讓返還系爭房地予伊
    。就陳偉強所提反訴則以：伊與陳偉強間就系爭房地並無借
    名登記契約存在，陳偉強請求伊將系爭土地、5樓房屋移轉
    登記予陳偉強，自屬無據等語，資為抗辯（原審為上訴人本
    、反訴均敗訴之判決，上訴人就上開本、反訴均聲明不服，
    提起上訴。未繫屬本院部分，不予贅述）。另就陳偉強於本
    院反訴追加請求部分辯稱：伊就系爭土地、5樓房屋設定前
    開最高限額抵押權，係基於所有權人身分所為之正當權利行
    使，並非侵權行為等情。並答辯聲明：上訴及追加之訴均駁
    回。
二、上訴人則均以：系爭土地、5樓房屋係由陳偉強出資購買，
    僅為免遭其父陳如慶生前在外所欠債務牽累，始借名登記於
    被上訴人名下。又為購買系爭土地、5樓房屋向合作金庫商
    業銀行股份有限公司（下稱合作金庫）辦理之購屋貸款（下
    稱合作金庫貸款），經依序向慶豐商業銀行股份有限公司（
    下稱慶豐銀行）、花旗（台灣）商業銀行股份有限公司（下
    稱花旗銀行）辦理轉貸後，已由陳偉強於101年4月3日清償
    完畢；系爭土地、5樓房屋之看屋選定、價金磋商過程，復
    由陳偉強委請陳偉濤及陳惠美辦理，房屋稅及地價稅及增建
    系爭增建物之費用亦由陳偉強負擔，陳偉強方為系爭房地之
    實質所有權人。陳惠美、陳慧蓮均經陳偉強同意而占有使用
    系爭房地，均有合法占有系爭房地之權源，被上訴人自不得
    請求伊等騰空遷讓返還系爭房地等語，資為抗辯。陳偉強並
    於原審提起反訴，主張：伊已於106年4月12日以送達民事答
    辯暨反訴起訴狀予被上訴人之方式終止系爭房地之借名登記
    契約，依民法第541條、第179條規定，擇一請求被上訴人將
    系爭土地、5樓房屋移轉登記予伊。陳偉強另於本院第二審
    程序主張：被上訴人非系爭土地、5樓房屋之所有權人，未
    經伊同意於107年1月11日設定最高限額抵押權予元大銀行以
    貸取743萬元鉅款，被上訴人現尚積欠元大銀行491萬4,776
    元未償，在未塗銷該最高限額抵押權登記前，伊仍有遭元大
    銀行實行抵押權拍賣而喪失系爭土地、5樓房屋所有權之可
    能，被上訴人應負侵權行為損害賠償責任等情。依民法第18
    4條第1項前段、第311條第1項、第2項規定，追加請求被上
    訴人給付491萬4,776元，及自108年9月30日起算之法定遲延
    利息。上訴及追加聲明：㈠本訴部分：⒈原判決廢棄；⒉被上
    訴人在第一審之訴及假執行之聲請均駁回。㈡反訴及追加之
    訴部分：⒈原判決關於駁回陳偉強後開第2項之訴部分廢棄；
    ⒉被上訴人應將系爭土地、5樓房屋移轉登記予陳偉強。⒊被
    上訴人應給付陳偉強491萬4,776元，及自108年9月30日起至
    清償日止，按週年利率5%計算之利息。⒋前項聲明如獲勝訴
    判決，願供擔保請准宣告假執行。
三、本院之判斷：
  ㈠按所有人對於無權占有或侵奪其所有物者，得請求返還之，
    民法第767條第1項前段分別定有明文。次按所謂附屬建物，
    係指依附於原建築以助其效用而未具獨立性之次要建築而言
    ，此類附屬建物依民法第811條之規定，應由原建築所有人
    取得增建建物之所有權，原建築所有權範圍因而擴張。又判
    斷是否為獨立建物或附屬建物，除斟酌構造上及使用上是否
    具獨立性外，端在該建物與原建築間是否具有物理上之依附
    關係以為斷（最高法院103年度台上字第919號判決可參）。
    本件被上訴人請求上訴人返還系爭房地，上訴人雖不否認占
    有系爭房地之情，惟以前開情詞置辯。經查：
  ⒈被上訴人為系爭土地、5樓房屋登記所有權人之事實，業有土
    地、建物所有權狀附卷可稽（見原法院105年度板簡調字第5
    43號卷第28至30頁）。又兩造均不爭執系爭增建物為系爭5
    樓房屋頂樓之加蓋建物，並無獨立之水電表（見原審卷二第
    139頁），該增建物內部並有梯間與系爭5樓房屋相通，與系
    爭5樓房屋同為上訴人占有使用中，亦有原審106年12月15日
    勘驗筆錄、照片可憑（見原審卷二第73至91頁、本院卷一第
    24頁），縱該增建物另有其他出入口可抵公共樓梯，亦不影
    響兩者存有物理上之依附關係；系爭增建物自屬系爭5樓房
    屋之附屬建物，而為該屋所有權範圍所及，先予敘明。
  ⒉次按民事訴訟如係由原告主張權利者，應先由原告負舉證之
    責；若原告先不能舉證，以證實自己主張之事實，則被告就
    其抗辯事實即令不能舉證，或其所舉證據尚有疵累，亦應駁
    回原告之請求。借名登記契約，乃當事人約定一方將自己之
    財產以他方名義登記，而仍由自己管理、使用、處分，他方
    允就該財產為出名登記之契約。當事人主張借名登記契約者
    ，應就該借名登記之事實負舉證責任。依證人陳偉濤於原審
    之證述：系爭土地、5樓房屋係由伊去簽約，要供伊家人使
    用，伊簽被上訴人的名字，當時伊與被上訴人是男女朋友，
    會這樣簽是因為當時伊父親有負債，用伊名字簽會有債權人
    來催討等語（見原審卷二第182至183頁），以及被上訴人於
    本院行當事人訊問程序時所陳：證人陳偉濤告訴伊要買系爭
    土地、5樓房屋登記在伊名下，並稱陳惠美有同意，伊才答
    應證人陳偉濤；伊總共去看了3次，第1、2次都是跟證人陳
    偉濤，第3次除證人陳偉濤外，還有陳惠美、風水師，風水
    師核對伊和陳偉濤的生辰八字，說這個地點不錯，伊、證人
    陳偉濤、陳惠美才去簽約等語（見本院卷一第177至178頁）
    ，可見系爭土地、5樓房屋係於證人陳偉濤、被上訴人婚前
    由證人陳偉濤出面接洽，並以被上訴人名義購買並登記為所
    有權人。證人陳偉濤雖另稱：係陳偉強要求伊去看房子，其
    後伊與陳偉強商量決定借用被上訴人名義登記為系爭土地、
    5樓房屋之所有權人並支應系爭土地、5樓房屋之買賣價金，
    陳偉強當時在國外，沒有與被上訴人簽立書面契約等語（見
    原審卷二第182至183、191頁），惟衡以陳偉濤與陳偉強為
    至親，並已於90年6月18日與被上訴人離婚（見原審卷二第1
    31頁），面對陳偉強等人遭被上訴人請求遷讓返還房屋之情
    境，其所證被上訴人與陳偉強間有借名契約，及由陳偉強支
    應系爭土地、5樓房屋買賣價金乙情，難期並無偏袒陳偉強
    之虞；且上訴人未能舉證證明直接或委託陳偉濤指明陳偉強
    為借名人而與被上訴人締結借名登記契約之情，難認上訴人
    所指上開借名登記之合意存在。次查，依證人陳偉濤所證：
    伊自69年退伍後至78、79年伊去臺中前，在華美聯合建設股
    份有限公司工作，74年間1個月收入約2、3萬元，年終頂多1
    個月，伊薪水約8、9千元交給陳惠美，因當時伊住家裡，剩
    下基本上交給被上訴人，之後78、79年伊轉至臺中工作等語
    （見原審卷二第185、188至189頁），以及被上訴人所陳：
    每月攤還本金是5千多元、要繳的利息是8千多元，至79年間
    陳偉濤之收入已達每月10萬元（見本院卷一第179頁），可
    見證人陳偉濤當時每月有相當結餘，非無負擔合作金庫貸款
    之資力。合作金庫貸款係於79年11月3日或之前即經被上訴
    人持陳偉濤提供之款項清償完畢之事實，業據被上訴人陳述
    明確（見本院卷二第179至180頁），並有合作金庫授信戶結
    案資料查詢單、合作金庫永和分行108年11月12日合金永和
    字第1080003783號函、108年12月4日合金永和字第10800040
    68號函附卷可參（見原審卷二第17頁、本院卷二第217、369
    頁）。陳偉強未能就歷年按期償還合作金庫貸款提出相關金
    流證明；又就79年11月間最後結清之125萬元，縱認係藉向
    慶豐銀行轉貸所得而為清償，惟證人陳偉濤已證稱慶豐銀行
    之貸款係以其名義申辦（見原審卷二第186頁），而陳偉強
    雖於89年5月9日另以系爭房地向花旗銀行轉貸280萬元以代
    償慶豐銀行前開貸款餘額189萬4,950元（見本院卷一第335
    頁），然斯時距以被上訴人名義購入系爭土地、5樓房屋近1
    5年，自難僅憑陳偉強事後代償銀行貸款情節，即得推論其
    為上開房地原始出資人；遑論被上訴人所陳：89年間伊與證
    人陳偉濤尚未離婚，係證人陳偉濤及陳偉強拜託伊幫忙，伊
    始基於情誼提供系爭房地設定抵押助其等向花旗銀行辦理貸
    款等語（見本院卷三第68頁），經核亦非常情所無。是依卷
    內現有事證，不能認為系爭土地、5樓房屋買賣價金甚或合
    作金庫、慶豐銀行房貸係由陳偉強負擔。再查，系爭增建物
    為系爭5樓房屋之附屬建物，已如前述，且依被上訴人所陳
    ：伊係從證人陳偉濤彰化銀行的薪資帳戶提領錢出來支付系
    爭增建物之工程款（見本院卷一第180至181頁），並提出相
    關付款簽收紀錄（見本院卷一第137至140頁），可徵系爭增
    建物係由證人陳偉濤與被上訴人於婚姻存續期間內所出資委
    由工程業者增建者，自屬系爭房地之一部分，無從認陳偉強
    單獨取得系爭增建物所有權。證人陳偉濤與被上訴人於90年
    6月7日簽立離婚協議書，約定財產有關不動產部分歸被上訴
    人所有（見原法院105年度板簡調字第543號卷第31頁），惟
    未特別將登記於被上訴人名下之系爭房地排除於前開不動產
    之列；證人陳偉濤復未立刻告知陳偉強其離婚情事（見原審
    卷二第192至193頁），俾利陳偉強得儘速取回系爭房地或為
    其他處置，顯見證人陳偉濤、被上訴人係以系爭房地作為其
    等離婚應受分配財產之一。被上訴人已提出系爭土地、5樓
    房屋之所有權狀；陳偉強未能就其主張該等權狀係由其保管
    而遭被上訴人私自取走乙節舉證以實其說，此部分所述自不
    足採。從而，應認系爭房地原屬證人陳偉濤與被上訴人之剩
    餘財產，已經雙方於離婚時協議歸由被上訴人所有。上訴人
    雖再提出系爭房地自83年起之歷年房屋、土地稅單及於98年
    間進行裝潢之設計圖、報價單、估價單，欲證明其為系爭房
    地之所有權人。惟衡以陳偉濤與被上訴人自80年起即舉家遷
    居臺中（見原審卷二第186頁），上訴人非不可能因占有使
    用系爭房地之便而取得上開文書資料，何況陳偉強於89年間
    起藉由向花旗銀行轉貸，於扣除代償陳偉濤名義向慶豐銀行
    辦理之房貸後，尚取得將近百萬元之貸款可資使用之利益，
    基於使用者付費或答謝等人情之常負擔前述稅金、費用，亦
    非事理所無；不能以此推認陳偉強為系爭房地之所有權人。
    綜上以觀，陳偉強不能證明系爭房地係其出資購入及增建，
    及與被上訴人存有借名登記關係，被上訴人方為系爭房地之
    所有權人，應無可疑。上訴人自陳仍占有系爭房地（見本院
    卷二第24頁），惟未證明其等有何使用權源，自係無權占有
    系爭房地甚明。從而，被上訴人本訴依民法第767條第1項前
    段規定，請求上訴人騰空遷讓返還系爭房地，為有理由；上
    訴人反訴主張終止伊與被上訴人就系爭房地之借名登記契約
    ，並依民法第541條、第179條規定，擇一請求被上訴人將系
    爭土地、5樓房屋移轉登記予伊，則屬無據，不應准許。
  ⒊被上訴人就系爭土地、5樓房屋設定抵押權予元大銀行，為其
    基於所有權人身分所為正當權利之行使，並非侵權行為，上
    訴人依民法第184條第1項前段、第311條第1項、第2項規定
    ，追加請求被上訴人給付491萬4,776元，及自108年9月30日
    起算之法定遲延利息，亦無理由。 
  ㈡綜上所述，被上訴人本訴依民法第767條第1項前段規定，請
    求上訴人騰空遷讓返還系爭房地，為有理由，應予准許。上
    訴人反訴依民法第541條、第179條規定，擇一請求被上訴人
    將系爭土地、5樓房屋移轉登記予伊，為無理由，不應准許
    。原審為上訴人本、反訴敗訴之判決，核無違誤，上訴意旨
    指摘原判決上開部分不當，求予廢棄改判，為無理由，應予
    駁回。又上訴人依民法第184條第1項前段、第311條第1項、
    第2項規定，追加請求被上訴人給付491萬4,776元，及自108
    年9月30日至清償日止，按週年利率5%計算之利息，亦無理
    由，應併予駁回，其此部分假執行之聲請亦失所附麗，應併
    予駁回。 
四、本件事證已臻明確，兩造其餘之攻擊或防禦方法及所用之證
    據，經本院斟酌後，認為均不足以影響本判決之結果，爰不
    逐一論列，附此敘明。
五、據上論結，本件上訴及追加之訴均為無理由，依民事訴訟法
    第449條第1項、第78條、第85條第1項前段，判決如主文。
中　　華　　民　　國　　109 　年　　6 　　月　　17　　日
                  民事第二十三庭
                        審判長法  官  蕭胤瑮
         　　　 　　　　　　　法  官　鄭威莉
        　　　　　　　　　　　法  官　許勻睿
正本係照原本作成。
如不服本判決，應於收受送達後20日內向本院提出上訴書狀，其
未表明上訴理由者，應於提出上訴後20日內向本院補提理由書狀
（均須按他造當事人之人數附繕本）上訴時應提出委任律師或具
有律師資格之人之委任狀；委任有律師資格者，另應附具律師資
格證書及釋明委任人與受任人有民事訴訟法第466條之1第1項但
書或第2項（詳附註）所定關係之釋明文書影本。如委任律師提
起上訴者，應一併繳納上訴審裁判費。
中　　華　　民　　國　　109 　年　　6 　　月　　18　　日

　　　　　　　　　　　　　    書記官  秦湘羽
附註：
民事訴訟法第466條之1（第1項、第2項）：
對於第二審判決上訴，上訴人應委任律師為訴訟代理人。但上訴
人或其法定代理人具有律師資格者，不在此限。
上訴人之配偶、三親等內之血親、二親等內之姻親，或上訴人為
法人、中央或地方機關時，其所屬專任人員具有律師資格並經法
院認為適當者，亦得為第三審訴訟代理人。